臺灣桃園地方法院刑事判決　　　　　　　　　　　　　九十年度易字第二八九號
　　公　訴　人　臺灣桃園地方法院檢察署檢察官
　　被　　　告　乙○○
右列被告因詐欺案件，經檢察官提起公訴（九十年度偵緝字第六０六號、五九六號、
六０七號），本院判決如左：
    主  文
乙○○無罪。
    理  由
一、公訴意旨略以：被告乙○○與其妻葉美金（另案通緝）係夫妻，被告原係設於桃
    園縣觀音鄉廣福村新坡一四九之二十三號「榮展興企業有限公司」（下簡稱榮展
    興公司）之實際負責人，葉美金則係名義負責人，被告與通緝中之葉美金明知於
    民國八十五年底榮展興公司及個人已陷於無支付能力之狀況，竟基於不付款之犯
    意聯絡，仍繼續向甲○○訂購五金機械材料新台幣（下同）三萬二千九百元，並
    簽發臺灣中小企業銀行大園分行之支票一紙，使甲○○陷於錯誤將該材料交付後
    ，詎該支票屆期提示遭退票；被告復明知該公司已無支付能力又連續以榮展興公
    司名義，在八十六年一月間，向臺北市○○○路○段一一二號十樓之「永光華金
    屬工業股份有限公司」（下簡稱永光華公司）佯稱訂購鐵材一批達一百三十六萬
    九千二百六十四元，永光華公司不察陷於錯誤後，遂將上開鐵材一批交付，詎被
    告果不付款，而榮展興公司則於八十六年四月間即行倒閉，因認被告涉有刑法第
    三百三十九條第一項之詐欺取財罪嫌。
二、按犯罪事實，應依證據認定之，無證據不得推定其犯罪事實。又不能證明被告犯
    罪者，應諭知無罪之判決，刑事訴訟法第一百五十四條、第三百零一條第一項分
    別定有明文；次按刑法第三百三十九條第一項詐欺罪之成立，以意圖為自己或第
    三人不法之所有，以詐術使人將本人或第三人之物交付為要件，是倘若行為人施
    詐時之意圖尚有存疑，且亦無證據證明被告有施用詐術致被害人陷於錯誤交付財
    物之客觀行為，則其行為尚與刑法第三百三十九條第一項之構成要件相間。至於
    民事債務當事人間未依債務本旨履行給付之情形，若非出於自始無意給付之詐欺
    行徑時，自不該當刑法第三百三十九第一項詐欺罪之構成要件。而刑事被告依法
    不負自證無罪之義務，故別無積極證據之情形下，自難以被告單純債務不履行狀
    態，推定被告自始即有不法所有之意圖而施行詐術；再以刑法上詐欺罪之立法意
    旨，係以禁止於經濟行為中使用不當之方法得利為規範目的，而經濟行為亦因其
    行為本質及類型，而於交易領域中有其特有之行為特性，法律原則上固應保障交
    易之秩序，惟於具體案例中，亦應顧及交易雙方為交易行為時，是否有具體情事
    ，足認其違背正當之經濟秩序，而應予以制裁。否則，經濟行為本身原寓有不同
    程度之不確定性或交易風險，交易雙方本應自行估量其主、客觀情事及搜集相關
    資訊，以作為其判斷之參考。以借貸或民間金錢借貸互助會為例，交易之當事人
    本應自行考量對方之資格、能力、信用，及交易內容之投資報酬率、資金風險等
    等因素，除具上開違反詐欺罪之具體情事外，非謂當事人之一方有無法依約履行
    之情形，即應成立詐欺罪，否則刑事詐欺責任與民事債務不履行責任將失其分際
    。
三、本件公訴人指訴被告涉有刑法第三百三十九條第一項罪嫌，無非係以告訴人指訴
    及附卷之支票、桃園縣票據交換所存款不足退票單等為據。訊據被告固自承：確
    曾在八十五年底及八十六年一月間分別向甲○○及永光華公司買材料，而所支付
    充作貨款之支票，屆期均未兌現，至今亦尚未與甲○○及永光華公司和解等情不
    諱，惟矢口否認涉有公訴人指訴之詐欺犯行，辯稱：伊係榮展興公司實際負責人
    ，工廠因周轉不靈才倒閉，而簽發給甲○○及永光華公司之支票，均係在工廠倒
    閉前即已簽發，當初會與永光華公司批材料，即係欲將材料運用在承包智邦科技
    股份有限公司廠房上，惟因該次工程拖延，承包人拒絕付工程款，才會與永光華
    公司第一次往來就未付款，雖公司在八十五年底就財力不行，但是當時尚有其他
    工程承包中，且申請辦得貸款三百萬元，所以才會繼續進貨等語。
四、經查：被告確曾以榮展興公司名義，於八十五年十二月間及八十六年一月間，分
    別向甲○○及永光華公司購買三萬二千九百五十四元及一百三十六萬九千二百六
    十四元之貨品，並分別於八十六年一月間及八十六年三月間，各簽發面額為三萬
    二千九百五十元及一百三十六萬九千二百六十四元之支票一紙予甲○○及永光華
    公司，而上開二紙支票屆期均未兌現一節，業據被告自承不諱，核與告訴人甲○
    ○及告訴代理人丁○○於檢察官偵訊及本院調查時指訴交易情節綦詳，並有新銳
    機械五金行八十五年十二月三十日統一發票影本、付款人為臺灣中小企業銀行、
    支票號碼ＡＳ0000000、發票日八十六年三月三十一日、受款人新銳機械
    五金行、票面金額三萬二千九百元、發票人為榮展興公司之支票影本、支票號碼
    ＡＳ0000000號之桃園縣票據交換所存款不足退票單影本、付款人為新竹
    區中小企業銀行、支票號碼Ｂ0000000、發票日八十六年四月三十日、受
    款人永光華公司、票面金額一百三十六萬九千二百六十四元、發票人為榮展興公
    司之支票影本、支票號碼Ｂ0000000號之桃園縣票據交換所存款不足退票
    單影本各一紙及永光華公司統一發影本七紙附卷可稽（八十六年度偵字第七六六
    四號卷第七頁、第八頁，八十六年度偵字第七二０九號卷第五頁、第九頁至第十
    二頁參照），上情堪信為真實。是本件所應審究者，乃係（一）被告於借款時，
    主觀上有無為自己不法所有之意圖；（二）告訴人甲○○及永光華公司於出貨予
    被告時，是否曾因被告提出任何虛偽保證致陷於錯誤交付貨品。經查：
  （一）證人即原負責本件永光華公司與榮展興公司接洽之簡曛凱於本院九十一年二
        月二十一日調查時證稱：「（問：你認為小六當初向你們進貨時，就是要騙
        你們不付貨款嗎？）我想應該不是，因為當時小六告訴我們承包到一個工程
        ，而我知道確實有那個工程在進行，我也曾經自己去過他們工廠，發現他們
        的工人有在進行那個工程的工作，所以他當時應該是要進料做工程，但是不
        知道後來為什麼不付我們貨款。」等語（本院該日訊問筆錄參照），核與證
        人即榮展興公司員工戊○○於本院九十年十一月二日調查時證稱：「工廠一
        直到八十六年四月份倒閉為止廠內都還有在運轉生產，所購買的原料也都有
        在實際生產。」等語相符，足認榮展興公司於八十六年四月份停工經營前，
        確實仍有承包工程正常運作，並將所購買之材料運用在工程上。又查被告確
        曾於八十六年一月二十九日以榮展興公司名義向新竹國際商業銀行東內壢分
        行申請二筆均為一百五十萬元之貸款一節，有新竹國際商業銀行東內壢分行
        九十一年二月二十一日竹商銀東內字第五七之一號函及授信歷史檔貸放類資
        料歸戶查詢報表各一紙附於本院卷可稽，足認被告辯稱當時雖財力不多，惟
        因申請到貸款，故仍可繼續經營等語，足堪採信。再查：被告所簽發之上開
        二紙支票帳戶，係自八十六年三月三十一日起，始成為拒絕往來戶一節，亦
        有桃園縣票據交換所九十一年二月五日桃票字第六十六號函附退票記錄明細
        乙份附卷可稽，足信為真。蓋被告於八十五年十二月間及八十六年一月間與
        告訴人甲○○及永光華公司業務往來時，被告甫申請得三百萬元之貸款，並
        非完全無支付貨款之能力；又當時榮展興公司確仍承包其他工程，需利用向
        告訴人甲○○及永光華公司所採購之原料以完成，倘工程能如期完工，亦另
        有工程款供清償貨款；而被告交付前開二紙屆期無法兌現之支票予告訴人甲
        ○○及永光華公司時，上開二支票帳戶，尚非屬拒絕往來帳戶；另被告與甲
        ○○間除本次交易以外，之前一年餘之往來，被告給付貨款均正常等情，亦
        據告訴人甲○○陳稱屬實，是衡之常情，被告於八十五年十二月間及八十六
        年一月間向告訴人甲○○及永光華公司購買如票面金額之商品時，應非即無
        付款之意願，而有為自己或第三人不法所有之意圖。雖公訴人認被告於第一
        次與永光華公司往來時，即未能依約付款，且於倒帳後，隨即將公司關閉未
        出面解決，並經通緝長達四年，顯有詐欺之主觀犯意。惟查：商業交易行為
        ，本有高度之經營風險，非交易當時所能全盤掌控，而本件被告於向告訴人
        永光華公司進貨時，既已將貨品均使用於當時所承包之工程，期能完成工程
        領得工程款俾供清償貨款，嗣後雖因其他緣由，無法如期完成工程取得工程
        款，致資金不足無法按期清償貨款，惟尚難僅因係第一次交易即債務不履行
        ，遽認被告有詐欺之故意；又查，被告於經營不善公司關閉後，雖未能即時
        出面解決，且避居屏東，致告訴人甲○○及永光華公司無法尋得，並遭通緝
        達四年，惟此等均僅係被告未能盡責妥善處理積欠貨款之事後表現，尚難逕
        因被告上開事後逃避行為，即認被告於購買貨品時，主觀上即有為自己或第
        三人不法所有之意圖，亦難認被告主觀上有何詐欺之故意。
  （二）告訴代理人丁○○於本院九十年十一月二日調查時指稱：該公司於與一般公
        司第一次往來時，會先做初步調查，並就每家公司評估合理出貨量，再交由
        業務員實際接觸等語歷歷（本院該日訊問筆錄參照），又證人即原負責本件
        永光華公司與榮展興公司接洽之簡曛凱於本院九十一年二月二十一日調查時
        證稱：「在八十五年底八十六年初有一名自稱小六的男子打電話跟我們公司
        買貨，由我負責接洽，我和該名小六男子只有數面之緣，我是和那名男子之
        前的老闆比較熟，當時該名小六男子表示要購買鐵材，要運用在工程上，我
        就答應他要出貨，並跟他先約定他必須先付現金我們才出貨，並將此筆業務
        交由丙○○接辦，後來丙○○又跟我請示，說小六無法先付現金，所以我就
        又與小六聯絡，因為公司本來也是可以接受客戶開票，本件是因為第一次與
        小六接洽，所以才會要求先付現金，但是因為小六說當時他的手頭真的不方
        便，且他向我們進的材料是要用在他們所承包的工程上，工程款到時領到，
        就可以付貨款，絕對沒有問題，我才會答應他讓他開二個月期的票，等到票
        到期跳票後，我有和我們公司的人一起去找他，才發現工廠已經沒人，也沒
        有任何的設備，而小六也都沒有跟我們公司聯絡，我們才會認為他詐欺。」
        等語屬實（本院該日訊問筆錄參照），足認本件告訴人永光華公司願意交付
        一百餘萬元之貨品予被告，係因已先行進行徵信，並認為被告可以收得工程
        款支付貨款。按被告於與告訴人甲○○及永光華公司往來時，既未特別提出
        保證，僅稱工程款領到時，即可支付貨款，而被告當時既確有工程進行中，
        已如前述，是被告就通常情形向告訴人甲○○、永光華公司進貨，尚難認有
        何行使詐術之行為。再者，告訴人甲○○於本院九十年十月五日調查時陳稱
        ：「（問：你認為被告如何詐欺你？）我認為被告跟我買貨時應該還沒有要
        故意騙我不付貨款，但是被告他們公司出現問題後他就直接跑掉了，我們都
        找不到他們，他們也都不出面解決。」等語（本院該日訊問筆錄參照）；而
        證人簡曛凱則於本院九十一年二月十一日調查時證稱：「（問：你認為小六
        當初向你們進貨時，就是要騙你們不付貨款嗎？）我想應該不是，因為當時
        小六告訴我們承包到一個工程，而我知道確實有那個工程在進行，我也曾經
        自己去過他們工廠，發現他們的工人有在進行那個工程的工作，所以他當時
        應該是要進料做工程，但是不知道後來為什麼不付我們貨款。」等語（本院
        該日訊問筆錄參照），足認告訴人甲○○、永光華公司亦均不認為被告於交
        易之際，即有何行使詐術之行為，並致其等陷於錯誤而交付貨品。
    綜前所述，本件顯係被告與告訴人甲○○、永光華公司間之民事債務糾紛，尚與
    詐欺罪之構成要件不符。此外，復查無其他積極證據足資證明被告有公訴人所指
    之犯行，揆諸前開法條及說明，爰依法諭知無罪之判決。
據上論斷，應依刑事訴訟法第三百零一條第一項，判決如主文。
本案經檢察官何嘉仁到庭執行職務
中      華      民      國    九十一    年      五      月    二十一    日
                                臺灣桃園地方法院刑事第六庭
                                    審判長法  官  周 政 達
                          法  官  林 曉 芳
                                          法  官  簡 婉 倫
右正本證明與原本無異
如不服本判決書應於送達後十日內向本院提出上訴狀
                                          書記官  王 泰 元
中      華      民      國    九十一    年      五      月    二十一    日
